【裁判字號】    92,台上,259
【裁判日期】    920116
【裁判案由】    違反山坡地保育利用條例
【裁判全文】
最高法院刑事判決                                九十二年度台上字第二五九號
    上  訴  人  台灣高等法院檢察署檢察官
    被      告  乙○○
                甲○○
右上訴人因被告等違反山坡地保育利用條例案件，不服台灣高等法院中華民國八十九
年十月二十六日第二審更審判決（八十九年度上更(一)字第一二五號，起訴案號：台灣
士林地方法院檢察署八十四年度偵字第九七０三號），提起上訴，本院判決如左：
    主  文
原判決撤銷，發回台灣高等法院。
    理  由
本件原判決以公訴意旨略稱：被告乙○○業土地代書，知山坡地開發，應擬具水土保
持計畫，送請各該目的事業主管機關核定並監督實施，竟於民國（下同）八十四年八
月間，知悉黃偷算甫買受坐落於臺北縣大八里岔渡船頭小段（實為臺北縣八里鄉○○
里○段渡船頭小段｜下同，並逕以地號表示）第三四二地號農地，向臺北縣八里鄉公
所申請自耕農身分，因上開三四二號土地上有由公路通過六四二之五號旱地，行經該
三四二號農地，而達於六四二之二號旱地、六四二號旱地等山坡地之既存道路，該自
耕農身分之申請遭駁回，須將三四二號地段土地移去，為達使黃偷算申請得自耕農身
分之目的，竟自為六四二之三土地權利人徐燕青、第六四二之二、第六四二號土地所
有人黃偷算所定遷路「協議書」之見證人，並任該協議書所定：黃偷算應選任代為辦
理遷建時應向該管公所、縣政府接洽事務之土地代書，詎乙○○被選任為代書後，未
依其專業所知及協議書所負責任，擬具水土保持計畫送核，即逕向洪光雄僱用挖土機
一部，於八十四年十月十五日起，與由洪光雄派任之挖土機司機即被告甲○○基於二
人間之犯意聯絡及行為分擔，在上開六四二之三號土地東北界位置、六四二之二號土
地濫行開挖達八處，各為０‧００一０、０‧００三四、０‧００一四、０‧二八一
六、０‧０一０二、０‧０二八八、０‧０一五七、０‧０一０二公頃，共計０‧三
五二五公頃，且於上開土地東界山坡地斜側，未作任何防止經彼等開挖之土地邊界水
土流失之設施，或僅在其右低地之斜坡之一部分，用不能防範水土流失之大石，以土
法堆砌作為擋土牆，致生公共危險，案經臺北縣警察局蘆洲分局報請偵辦，因認乙○
○及甲○○二人均涉有山坡地保育利用條例第三十五條第三項之罪嫌云云。經原審審
理結果，認不能證明被告犯罪，因而維持第一審諭知無罪之判決，駁回檢察官在第二
審之上訴，固非無見。
惟查：(一)按修正前山坡地保育利用條例第三十五條第三項所謂「致生公共危險」，固
以實際上須有具體危險之發生為要件，而屬具體之危險犯；然其具體危險之存否，仍
應依社會一般之觀念，客觀予以判定。即其妨礙水土保持之具體情況，視其一般是否
有使水土流失，毀損水土保持處理與維護設施，而影響安全之虞，以決定其危險之有
無，非必已使土石大量流失，釀成災害，始得謂其危險已發生。查本件山坡地開發，
經檢察官現場勘驗結果為「被告等施工之土地東界，係一斜坡地，該地業經開挖，已
無植生情形，而被告等用以擋土之大石，石堆間隙甚大，接合不穩，僅係以土法為之
，此經勘驗歷歷」；又檢察官於第二審上訴理由中指稱：「依本檢察官勘驗所見及卷
附現場實攝相片析之，被告等施工之地，位置在山坡邊陲，其施工之坡，傾斜甚深，
落差不小，客觀考量，如遇雨露，人車往來不但不便，更亦生危險，該坡下有墓園、
他人房舍，亦有受土石崩落受重大損害之危險，縱本檢察官於勘驗現場時，步行實為
艱難與戒慎恐懼，本署司機亦不敢將公務車駛下坡道」，且第一審法院於八十五年六
月十三日上午赴現場履勘時所攝照片實況，現場已有土石暴露，曾經雨水流經沖刷所
形成的溝渠通道遺痕，亦有照片在卷足稽，再依被告乙○○於原審所提之答辯狀(二)亦
直承原施工「寬度雖在二‧五公尺範圍內，但土粉、砂粒因鬆軟，難免向兩旁流散，
而有三公尺寬度之現象，鈞院此次委請淡水地政事務所複丈……就最寬部分註明其寬
度為四‧五公尺，其形成之原因，係因該處之下方三四一地號為墓地，地勢較低，鬆
軟沙土歷經兩年，逐漸下滑所形成」（見原審更(一)卷第九十七頁），則本件山坡地之
開發，是否已有致生附近山坡土石崩落之虞的具體危險，饒有研求之餘地，原判決逕
以檢察官未指出致生公共危險之具體事證，遽認被告犯罪不能證明，似嫌速斷。(二)原
判決理由記載「檢察官勘驗時認被告有以大石堆砌之土法作為擋土牆，有其勘驗筆錄
可稽」，惟依卷內資料所示檢察官勘驗筆錄僅記載：「靠近六四二之二地號土地之土
坡，現未作任何水土保持，也未作防護堤，僅在轉角處右界堆了大石，即在道路邊線
」（見偵查卷第四九頁），並無以大石堆砌之土法作為擋土牆之記載。則原判決理由
亦有與卷證資料矛盾之違誤。(三)末按判決不載理由者，其判決當然違背法令。原判決
雖記載「且本件歷經賀伯颱風之侵襲，亦無何致生公共危險之事證」，惟對於賀伯颱
風係於何時來襲？其暴風半徑有無籠罩本件系爭開挖地點？颱風過後現場情況如何？
原判決均未有隻字說明其認定所憑之依據，復難謂無判決不備理由之違誤。檢察官上
訴意旨，執以指摘原判決不當，非無理由，應認原判決仍有撤銷發回更審之原因。
據上論結，應依刑事訴訟法第三百九十七條、第四百零一條，判決如主文。
中      華      民      國    九十二    年      一      月     十六     日
                              最高法院刑事第十一庭
                                  審判長法官  呂  潮  澤
                                        法官  白  文  漳
                                        法官  陳  世  雄
                                        法官  孫  增  同
                                        法官  林  開  任
      右正本證明與原本無異
                                              書  記  官
中      華      民      國    九十二    年      一      月    二十二    日


司法院資訊處製作；財團法人民間司法改革基金會備份。
